【裁判字號】    89,訴,1998
【裁判日期】    891122
【裁判案由】    誣告
【裁判全文】
臺灣高雄地方法院刑事判決                        八十九年度訴字第一九九八號
    公  訴  人  臺灣高雄地方法院檢察署檢察官
    被      告  丙○○
    被      告  乙○○○
    右二人共同  高宗良
    選任辯護人
右列被告因誣告案件，經檢察官提起公訴（八十八年度偵字第一七二四一號），本院
判決如左：
    主  文
丙○○、乙○○○均無罪。
    理  由
一、公訴意旨略以：被告丙○○、乙○○○係夫妻關係，渠二人共同在印尼爪哇島三
    寶瀧經營家具工廠，委由華僑張勝強在日巴拉塔虎南史尼村十一鄰承租房屋為倉
    庫，嗣於民國八十八四月間，被告丙○○提供價值美金五萬元之家具一批予張勝
    強銷售，適有設於嘉義市○○○街六十號十一樓之一維爵貿易有限公司（下稱維
    爵公司）負責人甲○○委託張勝強在印尼訂購家具，張勝強即透過印尼爪哇巴羅
    卡王子家具公司（下稱巴羅卡公司）將該批家具中之柚木、檀木家具一批共三百
    七十一件，以美金六千八百元之價格出售予甲○○，並由維爵公司於同月二十七
    日向中國國際商業銀行嘉義分行結匯申請開發信用狀，嗣於同年五月五日裝櫃，
    由萬通航運公司承運來台，於同年五月十四日運抵高雄港，被告丙○○、乙○○○均明知前開家具係維爵公司以合法管道向印尼廠商購得，竟為查扣該只貨櫃，
    意圖使甲○○受刑事處分，而由被告丙○○於同年五月十四日，虛構甲○○與張
    勝強共同竊取前開家具之事實，向高雄港務警察所提出告訴，被告丙○○、乙○○○夫婦復於同月十九日，以前開虛構之事實，共同向本署提出告訴，因認被告
    丙○○、乙○○○涉有刑法第一百六十九條第一項之誣告罪嫌。
二、按犯罪事實應依證據認定，無證據不得推定其犯罪事實，刑事訴訟法第一百五十
    四條定有明文。又按刑法第一百六十九條第一項之誣告罪之成立，係以告訴人所
    訴被訴人之事實必須完全出於虛構為要件，申言之，指明知無此事實，故意捏造
    而圖使被訴人受刑事處分，始足當之，苟出於誤信、誤認或懷疑有此事實，均不
    得謂為誣告，且若所告尚非全然無因，祗因缺乏積極證明致被誣告人不受訴追處
    罰者，亦難以誣告罪相繩，最高法院八十三年度台上字第三二一七號著有裁判可
    資參照。訊據被告丙○○、乙○○○固均坦承有於八十八年五月十四日，以印尼
    籍之張勝強及告訴人甲○○共同竊盜渠等位於印尼日巴拉塔虎南史尼村十一鄰倉
    庫內之家具為由，向臺灣省高雄港務警察所提出告訴，再於八十八年五月十九日
    ，以同一事實向臺灣高雄地方法院檢察署檢察官提出告訴之事實，並有臺灣省高
    雄港務警察所高港警刑字第一四六八九號刑案偵查卷宗、臺灣高雄地方法院檢察
    署八十八年度偵字第一二八０六號卷可參；惟均堅詞否認有何誣告之犯行，被告
    丙○○、乙○○○均辯稱：伊等在印尼爪哇島三寶瀧經營家具工廠，因限於法令
    規定，無法以其名義在印尼承租房屋，故以翻譯人員張勝強之名義承租在日巴拉
    塔虎南史尼村十一鄰之房屋為倉庫，放置家具，而後因印尼動盪不安，伊等不敢
    前往印尼，張勝強竟將倉庫內之家具全數搬走，經當地工人來電告知，伊等始前
    往印尼處理，同時向印尼警方報案，再經查詢當地工人所告知裝貨之貨櫃號碼，
    才知道貨櫃是甲○○所有，因當時甲○○的貨櫃已經離開港口，來不及在印尼查
    扣，才會等貨櫃抵達高雄港時進行查扣，並且經過開啟貨櫃查驗結果，貨櫃內的
    家具包裝上還有「棟樑」二字，確實是伊等所有之家具，伊等因而懷疑是甲○○
    與張勝強共同竊盜，故向臺灣省高雄港務警察所及臺灣高雄地方法院檢察署檢察
    官提出告訴，伊等是基於合理的懷疑提出告訴，並不是故意誣告甲○○等語。
三、經查：
  (一)日巴拉塔虎南史尼村十一鄰＼Ⅳ（Ｒｔ‧１１＼Ⅳ，Ｄｅｓａ  Ｓｅｎｅｎａｎ
    ，Ｔａｈｕｎａｎ，Ｊｅｐａｒａ）係被告丙○○、乙○○○委託證人張勝強以
    其名義在印尼當地承租之倉庫，且倉庫放置之家具一批均為被告丙○○、乙○○○於當地購買木材，雇用工人加以加工製造，而屬被告丙○○、乙○○○所有等
    情，雖為證人張勝強所否認；然告訴人甲○○確係經由證人張勝強之介紹，向印
    尼巴羅卡公司購買包括戰國組椅五組、草龍組椅三組、太極組椅二組等家具共三
    百七十一件，嗣於八十八年五月五日完成裝櫃（貨櫃號碼ＷＨＬＵ000000
    0號、裝箱單編號○○二＼ＰＢ＼ＥＸＰ＼Ｖ＼一九九九），委託萬海航運公司
    運送來台，並於八十八年五月十四日抵達高雄港一情，為告訴人甲○○所不否認
    ，並有巴羅卡公司出具之發票、裝箱單、印尼共和國工商部產地證明書格式Ｂ、
    中國國際商業銀行信用狀、萬海航運股份有限公司出具之載貨證券各一紙附卷可
    稽；且證人即告訴人甲○○之翻譯人員連麗萍亦證稱：「（甲○○有向阿胖買家
    具？）有。」、「（你記得甲○○向阿胖買家具幾件？）二個貨櫃。」、「（有
    看到他們裝貨嗎？）有。」、「你在哪裡看到裝貨？）在阿胖與阿強之倉庫。」
    、「（阿強有做家具買賣？）沒有。」等語（見偵查卷八十九年九月三十日訊問
    筆錄），足見告訴人甲○○向巴羅卡公司所購買該批家具之裝貨地點之一，確為
    被告丙○○、乙○○○所稱委託證人張勝強承租之倉庫；再者，告訴人甲○○向
    巴羅卡公司購買之家具一批運抵高雄港後，經當場開啟貨櫃查驗結果，告訴人甲○○所購買之家具外包裝上，確載有「棟樑」二字等情，亦為告訴人甲○○所自
    承（見本院八十九年十月十七日訊問筆錄），復有現場照片影本十張在卷足按。
    是以該批三百七十一件家具確係自被告丙○○、乙○○○所稱委託證人張勝強承
    租之倉庫裝貨，而被告丙○○姓名中之「棟樑」二字，又與告訴人甲○○所購買
    該批家具包裝上標示之「棟樑」二字完全相同，且有被告丙○○、乙○○○所提
    出購買家具之收據六張為佐，而日巴拉塔虎南史尼村十一鄰＼Ⅳ之水電費用，均
    係由被告丙○○、乙○○○所支付一節，亦有被告丙○○、乙○○○提出之水電
    費收據共五十一紙可參，足認日巴拉塔虎南史尼村十一鄰＼Ⅳ確為被告丙○○、
    乙○○○委託證人張勝強承租之倉庫，而告訴人甲○○向巴羅卡公司所購買之三
    百七十一件家具，亦原屬被告丙○○、乙○○○所有，而置於前開倉庫中。
  (二)又依被告丙○○、戴林月蓮於八十八年五月十四日向印尼警方提出報案，其報案
    紀錄稱：「被害人（即丙○○）供貨給經銷人（即張勝強），但經銷人未於約定
    日期將貨款付給被害人。」等語，有普羅佳斯迪迪亞警察局報告書一份在卷可參
    ；惟此警察局報告書之內容業為被告丙○○、乙○○○所否認，辯稱：當天報案
    時即告以係倉庫之貨品遭人搬運一空，並要求印尼警方協同前往倉庫察看，同時
    亦有至「阿胖」之倉庫察看，發覺伊等所失竊之家具有一部分正在「阿胖」之倉
    庫中換包裝等語，以被告丙○○、乙○○○二人均不諳印尼語，渠等向印尼警方
    報案，係經由翻譯人員之傳譯，是翻譯人員所傳譯之內容，與被告二人所表達之
    真意是否有所差距，已不無可能；況且，印尼警方所書寫之報告書，亦係以印尼
    文為之，被告丙○○、乙○○○亦無閱讀此等文書之能力，故被告丙○○、乙○○○是否係在確認報告書之內容無誤後始行簽名，更屬有疑，因而該警察局報告
    書之內容是否與被告丙○○、乙○○○當時所述之情節相符，已足令人探究。且
    證人張勝強於偵查中亦證稱：「（你和他們有何糾紛？）我幫他們買賣美金，他
    們應給我的佣金沒給我。」、「（倉庫是誰的？）我的。」、「（你有報案丙○○偷你倉庫的貨？）有，有些東西已經被警方扣下來。」等語（見偵查卷八十八
    年八月十六日訊問筆錄），足見證人張勝強與被告丙○○、乙○○○間，並無何
    等經銷家具之糾紛，雙方爭執之重點均在各自主張家具為其所有，益見印尼警方
    報告書之內容不無因雙方語言差距，而與被告丙○○、乙○○○所述之真意有所
    出入。再以印尼警方報告書雖僅記載稱「被害人（即丙○○）供貨給經銷人（即
    張勝強），但經銷人未於約定日期將貨款付給被害人。」等語，惟授權人將被授
    權人之貨品出賣，而拒不給付被授權人價金，授權人除民事上債務不履行之責任
    外，是否仍須負刑法上侵占或竊盜之刑責，本即應依事實而為具體認定，並無法
    僅由印尼警方簡短之報告書內容，即行推論被告丙○○、乙○○○與證人張勝強
    間為單純之民事糾紛。
  (三)再者，刑法上侵占罪，以侵占自己持有他人之物為前提，換言之，必行為人基於
    法令、契約或法律行為以外之「適法」行為如無因管理，不當得利等原因而持有
    他人之物，於持有狀態繼續中，易持有為所有之意思始可，故如行為人初並未適
    法持有該他人之物，其之取得持有，係基於不法所有之原因，如竊盜、詐欺、強
    盜等，即應逕依各該罪論處，無論以侵占罪之餘地，最高法院八十四年度台上字
    第一八七五號裁判可資參照，是刑法上之竊盜罪係以竊取他人持有之物為成立要
    件，而侵占罪則係對於自己持有之他人之物，變異其持有之意思為所有為要件，
    二者主要之區別即在該物目前之持有狀態為何。從而，證人張勝強既為被告丙○○、乙○○○所雇用，被告丙○○、乙○○○並有委請證人張勝強代為從事家具
    之加工及搬運，則此時家具之持有狀態為何，係仍在被告丙○○、乙○○○之持
    有中，或已在證人張勝強之持有中，非惟對熟識法律之人而言尚有探究之餘地，
    對不諳法律之一般人而言，更屬難以區分之課題，自難要求被告丙○○、乙○○○須能明確判斷該批家具目前係在何人之持有中，而得正確地提出侵占或竊盜之
    告訴。是縱被告丙○○、乙○○○時而稱其家具係遭證人張勝強侵占，時而稱係
    遭證人張勝強竊盜，亦僅係被告丙○○、乙○○○對法律之適用有所不明而已，
    不得以其前後告訴之罪名不一，即認被告有何誣告之故意。
  (四)綜上所述，位於日巴拉塔虎南史尼村十一鄰＼Ⅳ之倉庫應為被告丙○○、乙○○○委請證人張勝強承租，且該址倉庫內之家具係被告丙○○、乙○○○所有一情
    ，已如前述，被告丙○○、乙○○○因發覺其倉庫內之家具全數不見蹤跡，又於
    告訴人甲○○所購買之家具中發覺原放置於該倉庫內之家具，再依證人連麗萍所
    述，告訴人甲○○所購買之該批家具，確有部分係在被告丙○○、乙○○○所承
    租之倉庫中裝載，被告丙○○、乙○○○復未曾授權證人張勝強處分該批貨物，
    渠等因而告訴告訴人甲○○與證人張勝強共同竊盜，亦屬合理懷疑；且一行為究
    應構成竊盜、侵占，於侵占或竊盜之行為主體為受雇人時，更常因該物是否已處
    於受雇人之持有中，而有不同之評價，一般不諳法律之人，少有知悉應由其持有
    狀態之不同而異其告訴之罪名，是以被告丙○○、乙○○○均非熟識法律之人，
    其無法清楚判斷證人張勝強之行為究係侵占或竊盜，亦屬合理。雖告訴人甲○○
    曾提出與巴羅卡公司間之買賣文件，證明其係經由正當途徑取得該批家具，然就
    被告丙○○、乙○○○之觀點而言，渠等既未曾出售該批家具予告訴人甲○○，
    告訴人甲○○竟至其倉庫裝載家具，並將之運返臺灣，告訴人甲○○所提出該批
    家具之出處，又為巴羅卡公司，顯與事實有違，被告丙○○、乙○○○因而認告
    訴人甲○○所提出之購買憑證不實，並非無據；況且，經告訴人甲○○事後前往
    印尼查證結果，確實發現證人張勝強與巴羅卡公司間存有交易關係，告訴人甲○○復自承以巴羅卡公司為家具之製造商，竟有向證人張勝強購買家具之行為，亦
    屬與常理有悖，因而懷疑巴羅卡公司所出售之家具，乃證人張勝強盜賣被告丙○○、乙○○○所有之家具等情（見本院八十九年十月十七日訊問筆錄），更可證
    巴羅卡公司所出具予告訴人甲○○之證明不無虛偽之可能，而不足作為告訴人甲○○購買該批家具具有合法來源之依據，是被告丙○○、乙○○○認告訴人甲○○係與證人張勝強共同竊盜其家具，尚屬合理之懷疑，縱其對事實有所誤認，揆
    諸前揭裁判意旨，亦難謂被告丙○○、乙○○○有何誣告之故意。此外，本院復
    查其他積極證據足認被告有何公訴人所指之犯行，不能證明被告犯罪，依法應為
    無罪之諭知。
據上論斷，應依刑事訴訟法第三百零一條第一項，判決如主文。
中      華      民      國    八十九    年     十一     月    二十二    日
                                  臺灣高雄地方法院刑事第七庭
                                      法  官    曾  淑  娟
右正本證明與原本無異。
如不服本判決，應於判決送達後十日內，向本院提出上訴狀。
                                      書記官    陳  恩  如
中      華      民      國    八十九    年     十一     月    二十二    日


司法院資訊處製作；財團法人民間司法改革基金會備份。
